最高法院刑事判決　　　　　　　　　　　　　　　九十一年度台上字第五三七八號
　　上　訴　人　甲○○
右上訴人因偽造有價證券案件，不服台灣高等法院花蓮分院中華民國八十九年七月十
日第二審更審判決（八十九年度上更(一)字第三十一號，起訴案號：台灣台東地方法院
檢察署八十六年度偵字第一二三、四一五號），提起上訴，本院判決如左：
    主  文
原判決撤銷，發回台灣高等法院花蓮分院。
    理  由
本件原判決認定上訴人甲○○意圖為自己不法之所有及意圖供行使之用，於民國八十
四年十月三日至台東縣台東市○○路某刻印店，利用不知情之刻印員偽刻「蘇振發」
之印章一枚，旋至台東市○○街一四三號鄭水閣住處向鄭水閣借款，並將偽造之「蘇
振發」印章蓋在本票發票人欄，及偽造「蘇振發」之署押為共同發票人，填載面額新
台幣（下同）六十萬元，發票日八十四年十月三日，到期日八十四年十一月三日之本
票乙紙，持交不知情之鄭水閣為借用同額款項之擔保，並詐稱偽造之共同發票人蘇振
發為其丈夫，使鄭水閣信以為真交付同額之現款，足生損害於蘇振發、鄭水閣。屆期
上訴人未能清償借款，該本票經鄭水閣向蘇振發提示，蘇振發主張本票為偽造而不獲
兌現，鄭水閣始知受騙等情。因而撤銷第一審判決，改判論處上訴人意圖供行使之用
，而偽造有價證券罪刑，固非無見。
惟查：(一)、有罪判決書之事實一欄，為判斷其適用法令當否之準據，法院應將依職權
認定與論罪科刑有關之事實，翔實記載，然後於理由內逐一說明其憑以認定之證據，
並使主文之諭知與事實認定及理由說明，互相適合，方為合法。倘主文之諭知與事實
認定及理由說明，不相一致，或主文之諭知與事實及理由欄內之記載，前後齟齬，按
諸刑事訴訟法第三百七十九條第十四款後段規定，均屬判決理由矛盾之當然違背法令
。(1)、原判決主文欄諭知第一審判決撤銷，然第一審判決除論處上訴人意圖供行使之
用，而偽造有價證券罪刑外，並另諭知鄭云無罪。則原判決主文之諭知是否將第一
審判決關於諭知鄭云無罪部分併予撤銷？惟原判決就鄭云部分，並未於事實及理
由欄內為記載論述說明，其主文之諭知與事實及理由欄之認定說明，不相適合，尚有
未合。(2)、原判決事實欄認定：上訴人於八十四年十月三日至台東縣台東市○○路某
刻印店，利用不知情之刻印員偽刻「蘇振發」印章一枚（原判決第一頁第十六至十八
行）等情。然於理由欄並未說明上訴人該部分所為是否屬間接正犯，其事實欄之記載
與理由欄之說明，不盡一致，尚有未洽。(二)、審理事實之法院，對於卷內依法應予調
查之證據雖已調查，然尚有其他必要部分未經調查者，其事實既非明瞭，仍難遽為被
告有利或不利之認定。原判決認定上訴人有前揭犯行，係依憑證人潘吳遷子證稱：「
是我帶甲○○去，鄭云並不認識甲○○，後來鄭水閣進來說我們都認識，就借給他
」，「我們在裡面（鄭水閣、鄭云住處），鄭水閣看到那張支票就問另外一位（指
本票上發票人蘇振發）是誰，甲○○說是她先生，然後我接過來看有二人名字，蓋兩
個章，他們一手交票一手交錢」等語，核與鄭水閣、鄭云供述情節相符（原判決第
二頁第十三至十八行），為其主要論據之一。然上訴人否認潘吳遷子、鄭水閣、鄭
云所為之供述屬實，辯稱：伊是向鄭云借款，本票是交給鄭云等語。而鄭水閣、
鄭云於偵查中供稱：上訴人向鄭水閣借錢二次，第一次於八十四年九月間借六十萬
元，一個月即還，第二次沒有還，上訴人簽發二張本票，檢察官所提示之面額六十萬
元本票，係上訴人第二次借款時交付的（八十六年度偵字第一二三號卷第三十八至四
十頁）等語。依鄭水閣、鄭云所供述之內容，上訴人是否先後向陳水閣借款二次，
則潘吳遷子前開供述內容，究係見及上訴人與鄭水閣間何次借款情節，其所為證言內
容並非明確，而此與本件犯罪事實及上訴人犯罪情節如何攸關，自應詳予調查釐清，
原審對上情未詳予調查釐清，遽採潘吳遷子並非明確之供述，為認定犯罪事實之基礎
，尚有未合。上訴意旨指摘原判決不當，尚非全無理由，應認仍有撤銷發回更審之原
因。
據上論結，應依刑事訴訟法第三百九十七條、第四百零一條，判決如主文。
中      華      民      國    九十一    年      九      月    二十六    日
                              最高法院刑事第三庭
                                  審判長法官  董  明  霈
                                        法官  林  茂  雄
                                        法官  王  居  財
                                        法官  張  祺  祥
                                        法官  洪  清  江
      右正本證明與原本無異
                                              書  記  官
中      華      民      國    九十一    年      十      月      三      日
